臺北高等行政法院判決　　　　　　　　　　　　　　　九十一年度簡字第二二一號
　　　　　　　　　　　　　　　.
　　原　　　告　甲○○
　　　　　　　　即甲○○家庭醫.
　　訴訟代理人　戊○○
　　被　　　告　台北市政府環境保護局
　　代　表　人　沈世宏（局長）
　　訴訟代理人　丁○○
　　　　　　　　丙○○
　　　　　　　　乙○○
右當事人間因廢棄物清理法事件，原告不服台北市政府中華民國九十年六月六日府訴
字第九００四五一八七００號訴願決定，提起行政訴訟。本院判決如左：
　　主  文
原告之訴駁回。
訴訟費用由原告負擔。
　　事  實
甲、事實概要：
    緣被告所屬大安區清潔隊勤查人員於民國（下同）九十年一月十七日十九時三十
    五分，在台北市○○路○段五十二巷巷口收集點停靠之垃圾車內，發現有一投置
    於該車之垃圾包疑夾雜有感染性事業廢棄物，被告所屬人員乃當場取出開拆，經
    查其內夾雜有使用過之導管、壓舌板、棉花棒、手術用後帶血之覆蓋布等感染性
    事業廢棄物，案經當場拍照存證並依系爭垃圾包所檢出以原告診所為收件人之掛
    號信件封套，循址前往查證，經原告所僱用之清潔工證實系爭垃圾包為原告診所
    丟棄，被告乃以九十年一月十九日北市環安罰字第Ｘ二八八八五０號通知書予以
    告發，並以同年二月十九日廢字第Ｘ０一六四八七號處分書，處原告新臺幣（下
    同）六萬元罰鍰。原告不服，提起訴願，遭駁回，遂向本院提起本件行政訴訟。
乙、兩造聲明：
　一、原告聲明：訴願決定及原處分均撤銷。
　二、被告聲明：駁回原告之訴。
丙、兩造之爭點：
    原告診所丟棄之系爭垃圾包內是否有感染性事業廢棄物？
原告主張：
  一、有害事業廢棄物認定標準第三點規定：「有害特性認定之有害事業廢棄物種類
      如左：‧‧‧（五）感染性事業廢棄物‧‧‧４廢棄之尖銳器具：指於醫學、
      研究或工業等實驗室中曾與感染性物質接觸，或用於醫護行為而廢棄之尖銳器
      具，包括注射針頭‧‧‧。」上述廢棄物認定標準已於九十年三月七日停止適
      用。九十年三月七日（九０）環署廢字第００一三九二六號令訂定全文九條，
      並公告實施。其中第四條第六項第四款規定：「廢棄物之尖銳器具：指於醫學
      、研究或工業等實驗室中，或用於醫護行為曾與感染物質接觸而廢棄之尖銳器
      具，包括注射針頭、注射筒、輸液導管、‧‧‧或曾於感染性物質接觸之破裂
      玻璃器皿。」對照新舊條文皆明顯可見該法之精神係指用於醫護行為之尖銳器
      具，包括注射針頭、注射筒、輸液導管，必須「證明」曾與感染性物質接觸，
      始得認定為醫療廢棄物。
  二、原告十三年來為信譽極佳之社區家庭診所，照顧病患四十萬人次以上，且自八
      十六年九月一日起，即委託有限責任台北市醫療廢棄物清除設備利用合作社，
      專業處理原告診所所有醫療廢棄物。
  三、台北市議會羅家勝議員於九十年八月三日召開協調會，在相關人員出席協調會
      後獲得結論為：對照該法之精神係指用於醫護行為之尖銳器具（含輸液導管等
      ）必須證明曾與感染性物質接觸始得認定為感染性事業廢棄物，故原處分實有
      不當之處，應依法予以撤銷另為處分。
  四、蓋立法精神後法優於前法，相關規定茲已有更詳盡之新法，取代過去模糊不清
      之規定，自應以新法規定為本。本案認定之標準原告之輸液導管剪除下之部分
      ，並無與任何感染性物體接觸，原處分及訴願決定即不應維持。
被告主張：
  一、法令依據：
  （一）按行為時廢棄物清理法第二條第一項第二款規定︰「本法所稱廢棄物，分左
        列二種‧‧‧二、事業廢棄物：（一）有害事業廢棄物：由事業機構所產生
        具有毒性、危險性，其濃度或數量足以影響人體健康或污染環境之廢棄物。
        ‧‧‧」第十五條規定︰「事業廢棄物之貯存、清除或處理方法及設施，應
        符合中央主管機關之規定。」、第二十五條第二款規定︰「有左列情形之一
        者，處二萬元以上五萬元以下罰鍰。‧‧‧二、貯存、清除或處理有害事業
        廢棄物，違反第十五條規定者。」
  （二）廢棄物清理法台北市施行細則第三十七條規定︰「本法所稱之事業機構，係
        指工礦廠場、公司行號、醫療院所、及中央主管機關指定之事業。」、第五
        十二條規定：「違反本法及本細則之規定者，處罰其所有人、管理人或使用
        人。」
  （三）事業廢棄物貯存清除處理方法及設施標準第六條第二項：「有害事業廢棄物
        ，不得與一般廢棄物或一般事業廢棄物合併清除、處理。」、第八條：「有
        害事業廢棄物應與一般事業廢棄物分開貯存。」
  （四）行政院環境保護署八十七年十一月四日環署廢字第００七四四五四號函釋：
        「‧‧‧木質壓舌板歸類為感染性事業廢棄物。對於產量極少之診所，如不
        願委託合格清除業者清除，得建議醫師改用可重複使用材質（如不鏽鋼）製
        作之壓舌板替代‧‧‧」。
  二、卷查台北市自八十九年七月一日實施清除處理費隨袋徵收及資源廢棄物分類回
      收政策以來，屢有民眾未依規定辦理垃圾分類，是以被告所屬大安區清潔隊特
      針對民眾投置於垃圾車之垃圾加強稽查；本件係被告執勤人員於事實欄所述時
      地，在投置於垃圾車中之垃圾包，發現有一垃圾包其內含有使用過之導管、壓
      舌板、棉花棒，帶血覆蓋布等感染性事業廢棄物，經拍照採證後，依系爭垃圾
      包搜撿出之原告診所掛號信件封套，循址前往查證，由原告雇用之清潔工證實
      系爭垃圾包為原告委由其丟棄。本件原告將感染性事業廢棄物與一般事業廢棄
      物合併貯存、清除處理，顯已違反廢棄物清理法相關法令規定，被告執勤人員
      依法掣單舉發，並無違誤。
  三、至原告主張系爭垃圾包之內容物依據九十年三月七日（九０）環署廢字第００
      一三九二六號公告之「有害事業廢棄物認定標準」須證明系爭廢棄物曾與病人
      接觸始得判定為感染性事業廢棄物云云，查行為時之「有害事業廢棄物認定標
      準」第十一條「感染性事業廢棄物之貯存方法，應符合左列規定：一、左列事
      業廢棄物應以紅色可燃容器密封貯存，並標示感染性事業廢棄物標誌；其於常
      溫下貯存者，以一日為限，於攝氏五度以下冷藏者，以七日為限：（一）手術
      房、產房、檢驗室、病理室、解剖室、實驗室所產生之廢檢體、廢標本、人體
      、動物殘肢、器官或組織等。（二）傳染性病房或隔離病房所產生之事業廢棄
      物。（三）廢透析用具、廢血液或廢血液製品。（四）其他曾與病人血液、體
      液、引流液或排泄物接觸之可燃性事業廢棄物。‧‧‧三、（五）規定屬可燃
      感染性事業廢棄物者。二、左列事業廢棄物應以不易穿透之黃色容器密封貯存
      ，並標示感染性事業廢棄物標誌：（一）廢棄之針頭、刀片、縫合針等器械，
      及玻璃材質之注射器、培養皿、試管、試玻片。（二）其他曾與病人血液、體
      液、引流液或排泄物接觸之不可燃事業廢棄物。‧‧‧」等規定意旨即已泛指
      感染性事業廢棄物為事業機構產生曾與病人血液、體液、引流液、排泄物接觸
      之廢棄物，雖行為時及九十年三月七日公告之「有害事業廢棄物認定標準」均
      訂有感染性事業廢棄物之認定標準，惟均屬事實認定範疇，被告執勤人員於系
      爭垃圾包中搜撿出使用過之導管、壓舌板、棉花棒，帶血覆蓋布等廢棄物，依
      採證事實判定為感染性事業廢棄物，此有採證照片及被告衛生稽查大隊陳情訴
      願案件簽辦單附卷可稽，雖原告自訴該廢棄物均屬未與病人接觸之一般事業廢
      棄物，惟原告從事醫療業務，該導管、壓舌板、棉花棒、覆蓋布等均屬醫療行
      為必要之用具，除系爭導管仍殘留有不明液體外、覆蓋布亦沾染血液，而壓舌
      板亦為治療病人使用，被告執行人員依據現場查獲事實及依相關法令判定系爭
      廢棄物屬感染性事業廢棄物應無違失，且行政院環境保護署已於八十七年十一
      月四日（八七）環署廢字第００七四四五四號函示壓舌板歸類為感染性事業廢
      棄物；訴訟所辯實為規避卸責之詞，原告明顯已違反廢棄物清理法及事業廢棄
      物貯存清除處理方法及設施標準之相關規定，違規事實足堪認定。
  四、另原告出具感染性事業廢棄物委託清除證明書，其內容雖詳列此合約期間之清
      除日期與重量，仍無法證明原告未將感染性廢棄物併同一般事業廢棄物貯存、
      清除、處理之行為。
  五、末查行政院環境保護署就事業廢棄物貯存清除處理方法及設施標準以七十八年
      五月八日環署法字第０九九０六號令早已發布在案，復歷經八十四年、八十六
      年及八十八年計六次修正發布在案，並依行為當時廢棄物清理法第十五條規定
      ，事業廢棄物之貯存、清除或處理方法及設施，應符合中央主管機關之規定。
      且台北市醫療事業廢棄物之稽查管制作業已行之有年，本件原告感染性事業廢
      棄物清除未符合規定，違規情節屬實，依法即應受罰，從而，被告依首揭廢棄
      物清理法及依該法條訂定之「事業廢棄物貯存清除處理方法及設施標準」之規
      定據以告發處分，並處以原告最低罰鍰額度六萬元，用促踐行改善，並無不合
      。
　　理  由
一、按「本法所稱廢棄物，分左列二種‧‧‧二、事業廢棄物：（一）有害事業廢棄
    物：由事業機構所產生具有毒性、危險性，其濃度或數量足以影響人體健康或污
    染環境之廢棄物。‧‧‧」、「事業廢棄物之貯存、清除或處理方法及設施，應
    符合中央主管機關之規定。」、「有左列情形之一者，處二萬元以上五萬元以下
    罰鍰。‧‧‧二、貯存、清除或處理有害事業廢棄物，違反第十五條規定者。」
    行為時廢棄物清理法第二條第一項第二款、第十五條、第二十五條第二款分別定
    有明文。又「有害事業廢棄物，不得與一般廢棄物或一般事業廢棄物合併清除、
    處理。」、「感染性事業廢棄物之貯存方法，應符合左列規定：一、左列事業廢
    棄物．．（四）其他曾與病人血液、體液、引流液或排泄物接觸之可燃性事業廢
    棄物。（五）其他依「有害事業廢棄物認定標準」三、（五）規定屬可燃感染性
    事業廢棄物者。二、左列事業廢棄物．．（二）其他曾與病人血液、體液、引流
    液或排泄物接觸之不可燃事業廢棄物。（三）其他依「有害事業廢棄物認定標準
    」三、（五）規定屬不可燃感染性事業廢棄物。」事業廢棄物貯存清除處理方法
    及設施標準第六條第二項、第十一條亦有明定。
二、本件被告所屬大安區清潔隊勤查人員於前揭時地收集點停靠之垃圾車內，發現原
    告診所丟棄之垃圾包疑夾雜有感染性事業廢棄物，被告所屬人員乃當場取出開拆
    ，經查其內夾雜有使用過之各式醫療用輸送軟管、帶血手術用覆蓋布（不織布）
    壓舌板、棉花棒、帶血棉花等感染性醫療事業廢棄物未依規定清理，遂以其違反
    行為時廢棄物清理法第十五條規定予以告發，並依同法第二十五條第二款規定處
    六萬元罰鍰，經核並無不合。原告不服，主張如事實欄所載。是本件所需審究者
    為原告診所丟棄之系爭垃圾包內是否有感染性事業廢棄物？
三、按有害事業廢棄物之貯存、清除或處理方法及設施，依行為時廢棄物清理法第十
    五條規定，應符合中央主管機關之規定；而關於其貯存、清除或處理方法及設施
    ，中央主管機關行政院環境保護署定有事業廢棄物貯存清除處理方法及設施標準
    ，以資規範。而感染性事業廢棄物為有害事業廢棄物一種，除行為時有害事業廢
    棄物認定標準第三條第五款所列者外，於事業廢棄物貯存清除處理方法及設施標
    準第十一條規定，除依「有害事業廢棄物認定標準」第三條第五款規定屬可燃或
    不可燃之感染性事業廢棄物外，尚列有其他可燃性及不可燃性感染性事業廢棄物
    。由於有害事業廢棄物認定標準與事業廢棄物貯存清除處理方法及設施標準，各
    係依據廢棄物清理法第第二條第二項及第十五條規定訂定，均係由中央主管機關
    行政院環境保護署訂定之法規命令，二者屬同一位階並存，事業機構均有遵守之
    義務。是行為時廢棄物清理法第十五條之有害事業廢棄物，並不以行為時「有害
    事業廢棄物認定標準」第三條第五款規定或九十年三月七日公告之「有害事業廢
    棄物認定標準」第四條第六款第四目之廢棄「尖銳器具並曾與感染性物質接觸者
    」為限，始得認定為醫療廢棄物，原告就此所為之主張要無可採，合先敘明。
四、次查，依事業廢棄物貯存清除處理方法及設施標準第十一條第一款第四目及第二
    款第二目規定其他曾與病人血液、體液、引流液或排泄物接觸之可燃性及不可燃
    事業廢棄物，均屬感染性事業廢棄物，而本件原告被查獲之事業廢棄物中，雖有
    無廢棄之針頭等尖銳器具及輸送軟管是否為病人所用，原告仍有爭執而不明，但
    其中有帶血之棉花及手術用後帶血之綠色覆蓋布，有被告查獲時拍攝為原告所不
    爭執之編號二照片附卷可參，並經被告將扣案證物當庭提示，雖原告主張壓舌板
    係挖藥膏用，棉花棒亦未與病人接觸，帶血之棉花係病人到廁所置換之衛生棉，
    綠色布上咖啡色的可能是優碘，較黑色不知是否事後沾上去的，原告很少用該物
    ，被告未依規定保存，無法認定提示之物是原扣案之物，如送鑑定並無意義云云
    。惟查，經本院當庭核對，該證物與照片所示物件相同，其係本件廢棄物，堪予
    認定。查該棉花查獲時確有帶血，業據被告陳明，並為原告所不爭執，雖原告主
    張為病人棄置之衛生棉云云。但查，原告已自承其診所已將感染性事業廢棄物與
    一般事業廢棄物為垃圾分類，感染性事業廢棄物並交由台北市醫療廢棄物清除設
    備利用合作社專責處理，而該帶血之棉花雖非屬行為時有害事業廢棄物認定標準
    所定之感染性事業廢棄物，但為事業廢棄物貯存清除處理方法及設施標準所包含
    之感染性事業廢棄物，原告未將其歸入感染性事業廢棄物貯存處理，即有未合；
    至所稱為病人棄置之衛生棉一節，查本件被告查獲廢棄物為醫療相關之物，並非
    廁所內之廢棄物，是其所稱顯為事後辯詞，不足採信。另該綠色手術覆蓋布上，
    其淺咖啡色部分原告主張為優碘，固足採信，但被告陳稱布上較黑色部分其查獲
    時為紅色血液，參諸該布係醫療手術用之覆蓋布，則其上染有消毒用之優碘及手
    術時所沾病人血液，與經驗法則並無違背。是原告未將「曾與病人血液接觸之事
    業廢棄物」依「事業廢棄物貯存清除處理方法及設施標準」處理，被告依行為時
    同法第二十五條第二款規定科以最低額罰鍰，並無違誤，訴願決定予以維持，亦
    無不合，原告起訴意旨為無理由，應予駁回。
據上論結，原告之訴為無理由，依行政訴訟法第九十八條第三項前段，判決如主文。
中　　華　　民　　國　　　九十一　　年　　　六　　　　月　　　六　　　　日
                            臺北高等行政法院第五庭
                                            法  官  黃清光
右為正本係照原本作成。
本件以訴訟事件所涉及之法律見解具有原則性者為限，始得於本判決送達後二十日內
向本院提出上訴狀並表明上訴理由，如已於本判決宣示後送達前提起上訴者，應於判
決送達後二十日內補具上訴理由（均按他造人數附繕本），且經最高行政法院許可後
方得上訴。
中　　華　　民　　國　　　九十一　　年　　　六　　　　月　　　六　　　　日
                                            書記官  楊子鋒
